【裁判字號】    92,台上,4873
【裁判日期】    920904
【裁判案由】    違反槍砲彈藥刀械管制條例
【裁判全文】
最高法院刑事判決                              九十二年度台上字第四八七三號
    上 訴 人  乙○○
              丙○○
右上訴人等因違反槍砲彈藥刀械管制條例案件，不服台灣高等法院台中分院中華民國
九十二年五月二十九日第二審更審判決︵九十二年度上重更(一)字第四號，起訴案號：
台灣台中地方法院檢察署八十九年度偵字第七六七二、七八一０、八一八八、八五０
０、一０三六一號︶，提起上訴，本院判決如左：
    主  文
原判決關於乙○○、丙○○部分撤銷，發回台灣高等法院台中分院。
    理  由
本件原判決認定上訴人丙○○因懲治盜匪條例案件，黃主旺因殺人案件，均經法官裁
定羈押，為羈押於台灣台中看守所孝一舍二十房之收容人犯；上訴人乙○○當時係台
灣台中看守所管理員︵民國八十五年七月十日到所任職︶，為依據法令從事公務之人
員，並自八十九年四月一日起擔任該看守所孝舍夜勤主管。黃主旺︵原審上重訴審判
處罪刑確定︶於八十九年四月間即進行計劃脫逃，起先乙○○僅應允提供路線圖及舍
房鑰匙供黃主旺自行脫逃，黃主旺則許予乙○○新台幣︵下同︶八百萬元作為報酬，
後因黃主旺認若無看守所管理員配合，難以脫逃成功，乃要求乙○○與其一同脫逃，
並許以籌資二、三千萬元赴大陸圖謀發展，乙○○明知此係違背職務之事，竟予以允
諾而達成期約，同意與黃主旺一同脫逃，對於違背職務之行為期約賄賂；黃主旺則對
於依據法令從事公務之人員，關於違背職務之行為期約賄賂。乙○○即利用其值勤時
，積極與黃主旺商討脫逃路線及細節，黃主旺指示要乙○○與黃主旺姪子甲○○︵原
判決論處罪刑確定︶聯繫會晤，執行脫逃事宜，復以暗語聯絡甲○○計劃逃亡路線及
脫逃後租屋以供藏匿，並由乙○○與甲○○於看守所外多次接觸，二人並勘查看守所
外逃亡路線。商議既定，乙○○基於縱放人犯之犯意，先於八十九年四月三十日傍晚
下班後，在看守所檢收場辦公室，拿取檢收場主管晁岳明︵經第一審判處罪刑確定︶
所保管而放在中間抽屜，一時大意疏未上鎖之檢收場材料進出側門鑰匙一串，攜至台
中市○○路○段二四七之七號力元堂商行複製備份鑰匙，以備脫逃時使用，再趁機將
原鑰匙歸位。黃主旺另要求乙○○傳達訊息予甲○○，要求甲○○備妥具殺傷力之槍
彈及預先覓妥藏匿處所，並備妥卸下腳鐐之工具、現金等，甲○○於八十九年四月三
十日接獲乙○○之呼叫器傳呼後，即回電予乙○○，乙○○隨即交待甲○○稱黃主旺
交待甲○○租房子，以供黃主旺脫逃後藏匿居住，甲○○即基於幫助之犯意，委託不
知情之黃國雄配偶石季萌於同年五月二日以每月一萬五千元向不知情之楊國村租得台
中縣龍井鄉○○○路五九九號供脫逃後藏匿處所，甲○○並準備鋸條、無柄鎯頭及鑿
子等工具，以利黃主旺脫逃之用。又黃主旺為準備脫逃用之槍、彈，黃主旺再度透過
與其有共同運輸制式手槍、子彈犯意聯絡之乙○○聯絡與渠等有共同運輸制式手槍、
子彈之犯意聯絡之姓名年籍不詳自稱﹁阿龍﹂約二十多歲之成年男子，準備槍枝後，
再聯絡與其有共同運輸制式手槍、子彈之犯意聯絡之甲○○前往取槍，再由甲○○轉
交付乙○○，由乙○○帶進台灣台中看守所予黃主旺供脫逃使用。甲○○於八十九年
五月二日下午二、三時左右，接到該自稱﹁阿龍﹂之成年男子呼叫甲○○所有呼叫器
號碼0000000000號，甲○○接後隨即回﹁阿龍﹂之呼叫，﹁阿龍﹂先確定
甲○○與黃主旺之親屬關係後，即約甲○○在彰化縣芳苑鄉新寶村新寶廟︵即保順宮
︶旁見面，並告知其將駕駛ＮＩＳＳＡＮ二千ＣＣ黑色轎車，以供身分辨認，甲○○
即依約前往彰化縣芳苑鄉新寶村新寶廟旁，見面後﹁阿龍﹂再度確認甲○○身分後，
隨即交付甲○○以報紙包裹置於塑膠袋中之具有殺傷力之義大利製制式半自動手槍一
支︵槍枝管制編號0000000000︶、巴西製制式半自動手槍一支︵槍枝管制
編號0000000000︶、制式口徑九ＭＭ子彈四十顆、彈匣二個、帆布製槍套
一只，﹁阿龍﹂並告知係黃主旺所交待。甲○○於取得鋸條、無柄鎯頭及鑿子等工具
，即於八十九年五月三日晚上，在台中縣烏日鄉成功火車站附近加油站將鋸條十一支
、無柄鎯頭一個及鑿子一支交付予乙○○，由乙○○伺機帶入舍房供黃主旺脫逃時除
去腳鐐；同時乙○○再問甲○○東西︵指上開﹁阿龍﹂交付之槍枝︶是否已準備妥當
，甲○○始知需連同槍枝交付，甲○○即於八十九年五月五日下午撥打乙○○之行動
電話，約在嶺東商專︵現已改制為私立嶺東技術學院︶附近賣﹁會客菜﹂商店前見面
，由甲○○駕駛黑色福特轎車將其於彰化縣芳苑鄉新寶村新寶廟旁取得以報紙包裹置
於塑膠袋中之具有殺傷力之義大利製制式半自動手槍一支、巴西製制式半自動手槍一
支、制式口徑九ＭＭ子彈四十顆、彈匣二個、帆布製槍套一只，運輸至嶺東商專附近
賣﹁會客菜﹂之商店附近前等候，俟乙○○則駕駛黑色ＢＭＷ車依約前往嶺東商專附
近賣﹁會客菜﹂之商店，即由甲○○開車引導乙○○之轎車沿台中市○○○路至棄土
場方向前進，過中台路前行，甲○○見該處偏僻無行人車輛，即將上開以報紙包裹置
於塑膠袋中之槍、彈交付乙○○。之後，甲○○與乙○○各自返回嶺東商專附近停車
場，由乙○○將上開槍、彈藏放於ＢＭＷ車內後，乙○○再轉搭甲○○之黑色福特轎
車至大肚山及遊園北路勘查黃主旺之脫逃路線，甲○○且於該處所事先備妥飲水、泡
麵等生活必需品。嗣乙○○於八十九年五月六日早上七時三十分上班時，將前開槍彈
自嶺東商專附近停車場，運輸攜入舍房，並藏放於其休息室之內務櫃。乙○○、黃主
旺見準備就緒，遂於八十九年五月七日凌晨一時至二時間，台灣台中看守所管理人員
最易疏失時機脫逃，因乙○○於八十九年五月六日孝舍主管之夜間勤務原分配在前勤
︵時間下午十七時至十八時三十分、二十時至二十三時、五月七日上午二時至五時︶
，故於八十九年五月六日下午十六時許，乙○○向同為孝舍主管夜間勤務之管理員王
維琪表示要外出，要求與王維琪換班為後勤︵時間下午十八時三十分至二十時、二十
三時至五月七日上午二時、五月七日上午五時至上午七時三十分︶，以便其利用值勤
時配合黃主旺等人脫逃。八十九年五月六日下午十八時許，乙○○利用下班休息時，
親至材料進出之側門，持原先複製之鑰匙，預先將該側門自外鎖住之門栓、鎖頭及側
門Ｃ鎖打開，旋於該日下午十八時三十分上班以後，在孝舍向前來收取舍房鑰匙之管
理員謝耀賓︵業經第一審判處罪刑確定︶佯稱﹁已將孝舍舍房鑰匙交回中央台﹂，謝
耀賓因而疏未再予清點，使乙○○有可乘之機。嗣乙○○於五月六日十八時三十分接
班後，陸續將已運輸攜入舍房，並藏放於其休息室內務櫃之義大利製制式半自動手槍
一支︵槍枝管制編號0000000000︶、巴西製制式半自動手槍一支︵槍枝管
制編號0000000000︶、制式口徑九ＭＭ子彈四十顆、彈匣二個、帆布製槍
套一只等物，運輸交予黃主旺持有，以便脫逃。黃主旺為便於脫逃，徵得羈押於同舍
房之上訴人丙○○之同意共同脫逃，丙○○遂基於與黃主旺共同以強暴脫逃之犯意聯
絡及與黃主旺共同持有槍、彈之犯意聯絡，先由黃主旺持上開巴西製制式半自動手槍
一支︵槍枝管制編號0000000000︶及子彈數十顆交由丙○○持有。乙○○
有交給黃主旺無柄鎯頭、鋸條及鑿子等，供黃主旺、丙○○二人將黃主旺之腳鐐除去
；乙○○復意圖為自己不法之所有，竊取王維琪所有放在雜役休息室之值勤人員外套
和勤務帽各一件︵另一套值勤人員外套和勤務帽為乙○○所有︶，交付給明知為贓物
之黃主旺及丙○○，此二人即基於共同收受贓物之犯意聯絡，穿著而冒充看守所值勤
人員以掩飾身分。又乙○○另於八十九年五月六日下午六時許，申請於同日下午八時
至九時外出，並於同日下午八時十五分登記外出，而於返所時故意將其所有ＢＭＷ轎
車改停於來賓會客停車場，以便利脫逃時乘用；迨同日八時四十八分返所時，當時擔
任衛門︵大門︶勤務之管理員陳清山疏未予檢查，即讓其攜入。嗣於同日下午十一時
許，乙○○再度值班，至孝一舍二十房探詢黃主旺脫逃準備狀況，黃主旺與丙○○則
仍繼續鋸開黃主旺之腳鐐準備脫逃，至八十九年五月七日上午一點左右，黃主旺僅鋸
開左腳腳鐐，未及鋸開右腳腳鐐，為避免發生聲響被查覺，即將該腳鐐以膠帶、毛巾
、布條等物纏裹於右大腿。於八十九年五月七日上午一時九分許，乙○○在孝二舍巡
邏簽到處碰到不知情之劉銘彰︵經判決無罪確定︶，又與劉銘彰聊天至同日上午一時
十八分許，劉銘彰再繼續巡邏，乙○○則返回孝一舍。隨後乙○○於同日上午一時三
十分許，即打開門閂及持孝舍門鎖鑰匙打開孝一舍二十房，夥同黃主旺、丙○○脫逃
。此時黃主旺、丙○○二人已換妥早先由乙○○提供之值勤人員外套和勤務帽而公然
冒用公務員服飾，乙○○引導黃主旺、丙○○二人由孝一舍二十房，依原先計劃穿過
中央走道、孝二舍，在孝二舍水房復躲藏數分鐘，由三工場走道出材料進出側門︵乙
○○已事先打開︶，乙○○再伺機帶領黃主旺、丙○○二人走出材料進出側門，並囑
黃主旺、丙○○二人先於斜坡樹叢邊藏匿，乙○○在引導黃主旺、丙○○二人隱匿妥
當後，復返回舍房區，查看舍房內及中央台之反應，見無人察覺異樣後，復與黃主旺
、丙○○二人會合，即由卸貨停車場經中央走道進入戒護課辦公室外停留片刻後，於
同日上午一時近五十分許，乙○○隻身由中央門前去衛門試圖以通用鎖開啟衛門，並
先與在門後擔任衛門勤務之管理員阮文清︵業經第一審判處罪刑確定︶打招呼，阮文
清當時就衛門僅鎖上面之通用鎖，下面鎖則疏未上鎖，乙○○發現阮文清並未依規定
將衛門之下面鎖自外反鎖，乃逕行打開衛門，黃主旺、丙○○二人見衛門已開，即迅
速穿過衛門，乙○○、黃主旺、丙○○三人進入衛門時，阮文清正在講電話，三人即
基於妨害自由之共同犯意聯絡，等講完電話後，黃主旺即以預藏之前開制式半自動手
槍押住衛門值勤管理員阮文清，並自背後勒住阮文清頸部，丙○○也以持有之半自動
手槍槍套抵住阮某，並迅以襪子及具有黏性之膏藥貼布封住阮文清之嘴巴，以此強暴
方法挾持阮文清而剝奪其行動自由，乙○○則負責打開家屬候見室門鎖，一同挾持阮
文清搭乘乙○○駕駛之ＢＭＷ轎車離開台灣台中看守所，往大肚山上山方向逃逸，另
甲○○事先即已駕車在計劃之脫逃路線途中等候，見乙○○等人之車輛駛過，即尾隨
接應，乙○○等駛至大肚山望高寮附近偏僻處，將阮文清釋放，隨即揚長而去。阮文
清於路上攔截路人車輛，並借用行動電話向台灣台中看守所通報，該所於八十九年五
月七日上午二時五分始知悉人犯脫逃，乃通報各相關機關。黃主旺等人脫逃後，於衛
門通往家屬候見室間，遺留乙○○所有之帆布袋一只、大衛杜夫煙一包、管理員之皮
帶環扣一付、黑藍色相間短褲一條，及黃主旺所有，供犯罪所用之帆布製槍套一只、
包裝紙一張、鋸條︵已折斷︶十小節；於孝二舍水房脫水機槽內查獲供犯罪所用之鋸
條一支、無柄鎯頭一只、砧子一只、小型美工刀一支、手錶一只、美工剪刀一支；另
管理員阮文清則攜回白色襪、黏貼膠帶一只，及非供犯罪所用之手錶一只。又乙○○
、黃主旺及丙○○三人於釋放阮文清後，即依原訂計劃到達由甲○○委託不知情之石
季萌代為承租之台中縣龍井鄉○○○路五九九號藏匿處所，此時甲○○亦抵達，黃主
旺乃指示甲○○將ＢＭＷ轎車開離現場，一行人則進入甲○○車輛內，再駛至前開藏
匿處所，甲○○則交付兩包物品予黃主旺，內有行動電話二支，充電器一組，現金約
數十萬元及換洗衣物等物品，供作脫逃時使用，黃主旺先將其中現金二十萬元賄款交
給乙○○收受，供乙○○自己使用，對於依據法令從事公務之人員，關於違背職務之
行為，期約後進而交付賄賂，乙○○則對於違背職務之行為，期約後進而收受賄賂。
黃主旺另囑咐甲○○暫時藏匿，勿再與其聯絡，以防被警察等機關查獲，乙○○、黃
主旺及丙○○三人於前揭藏匿處所停留至八十九年五月九日下午八時，才由黃主旺聯
絡綽號﹁阿清﹂之成年人前來，並由其駕車接送乙○○、黃主旺、丙○○赴彰化縣埔
心鄉○○路一一九號四樓﹁員林大鎮﹂之空屋第二個藏匿處所藏匿。此一期間黃主旺
及丙○○二人承接前開共同持有衝鋒槍、制式子彈之概括連續之犯意聯絡，先由黃主
旺自綽號﹁阿龍﹂處取得具有殺傷力之德國製ＭＰ五衝鋒槍一支︵槍枝管制號碼00
00000000︶、子彈六十七顆︵試射十九顆，另一顆經試射，無法擊發，為不
發彈︶、彈匣一個及紅外線瞄準器一個等槍械，後於逃亡期間，黃主旺將上開槍、彈
交由業已知悉係內裝槍、彈之丙○○持有保管。黃主旺嗣潛回老家彰化縣芳苑鄉○○
村○○路十九號，拿取現金，並放置於藏匿處所供黃主旺及乙○○、丙○○三人花用
，平時外出即交由丙○○保管。迨至八十九年五月十九日晚上十時許，乙○○、黃主
旺、丙○○三人赴彰化縣員林鎮○○路六三七號伊蝶護膚中心嫖妓，於同晚十一時三
十分許，在回途中，彰化縣警察局接獲線報，即動員彰化縣警察局刑警隊及員林分局
員警前往監控，發現三男子分乘二部機車離去，向永靖鄉方向行駛，員警隨即跟監並
立即確認為台灣台中看守所脫逃人犯，於追捕中途，二部機車發現警方跟監，隨即分
開逃逸，員警即對空鳴槍施行攔截，乙○○、黃主旺、丙○○三人不聽制止，立即騎
機車飛奔逃逸至彰化縣埔心鄉○○路ＡＢＣ保齡球館正對面巷口，員警於緊急情形下
，以車輛衝撞由乙○○騎乘後載丙○○之重型機車，致乙○○、丙○○二人分受輕傷
後加以逮捕，另黃主旺騎乘另一重型機車亦由員警攔截逮捕。當場自丙○○之帆布背
包內起出：ＭＰ五德國製衝鋒槍一支，九二手槍二支︵其中一支黑色義大利製、一支
銀色巴西製︶，子彈一０七顆︵試射十九顆，另試射一顆，無法擊發，為不發彈，剩
餘八十七顆︶及現金六十萬元；另自乙○○身上起出已收受之賄賂贓款二十萬元等情
。因而撤銷第一審關於上訴人等部分之不當判決，改判依牽連犯、想像競合犯從一重
論處乙○○共同未經許可，運輸制式手槍罪刑︵判處無期徒刑，褫奪公權終身︶；依
牽連犯、想像競合犯，從一重論處丙○○共同連續未經許可，持有制式衝鋒槍罪刑，
固非無見。
惟查：(一)、有罪之判決書，須將其認定之犯罪事實所憑之證據及理由，依刑事訴訟法
第三百十條第一款之規定，於理由欄內詳予說明，使事實與理由相一致，始為合法。
如事實雖有記載，但理由未加說明，即有判決理由不備之違法。原判決認定乙○○有
犯貪污治罪條例第四條第一項第五款之違背職務收受賄賂罪，此項罪名乃身分犯，原
判決事實固記載乙○○於八十九年間，為台灣台中看守所管理員，八十五年七月十日
到所任職，自八十九年四月一日起擔任該看守所孝舍夜勤主管，為依據法令從事公務
之人員等語；但於理由欄卻未說明憑以認定乙○○係依據法令從事公務之人員，及收
取二十萬元係對於違背其職務而收受之賄賂之理由，自有判決理由不備之違法。(二)、
法院就同一罪刑所適用之法律，無論係對罪或刑︵包括主刑、從刑︶或保安處分，除
法律別有規定外，均應本於統一性或整體性之原則，予以適用。貪污治罪條例為刑法
之特別法，該條例第十七條規定﹁犯本條例之罪，宣告有期徒刑以上之刑者，並宣告
褫奪公權﹂，其適用範圍以所宣告之罪名為該條例之罪名者為限；茍所宣告之罪名非
貪污治罪條例之罪，縱其牽連之他罪，為該貪污治罪條例之罪，亦無適用貪污治罪條
例宣告褫奪公權之餘地。原判決係認乙○○犯貪污治罪條例第四條第一項第五款之違
背職務收受賄賂罪及槍砲彈藥刀械管制條例第七條第一項未經許可，運輸手槍罪、第
十二條第四項之運輸子彈等罪，而依牽連犯、想像競合犯，從一重論處未經許可，運
輸手槍罪刑，即所宣告之罪名為槍砲彈藥刀械管制條例第七條第一項之未經許可，運
輸手槍罪︵判處無期徒刑︶，則宣告褫奪公權，自應適用刑法第三十七條第一項之規
定，宣告褫奪公權終身。乃原判決竟依貪污治罪條例第十七條之規定，宣告乙○○褫
奪公權終身︵見原判決第三十一頁第十五、十六行︶，顯將法律割裂適用，自有判決
適用法則不當之違法。(三)、甲○○供稱﹁八十九年五月三日晚間，我與乙○○在台中
縣烏日鄉成功火車站附近加油站將鎯頭、鋸條十一支、鋸子乙支等物品交予乙○○供
黃主旺脫逃時用﹂︵見偵字第八五００號卷第四十五頁︶；乙○○供稱﹁第三次見面
是在八十九年五月五日下午一、二點左右，地點在嶺東商專對面停車場，當天我們即
將脫逃路線演練一遍，並確認藏匿地點，當天甲○○並交付給我鎯頭、鋸條及鑿子等
工具」︵見偵字第八一八八之一號卷第一九一頁反面︶、﹁第三次於八十九年五月五
日在嶺東商專外停車場，當時甲○○交給我二支槍、無柄鎯頭、鋸條等物品，叫我帶
進看守所給黃主旺﹂等語︵見偵字第八一八八之一號卷第二四四頁反面、第二四五頁
︶。則甲○○所稱將鎯頭、鋸條十一支、鋸子等交予乙○○之時間、地點，與乙○○
所供均不一致，乃原判決竟於理由欄記載此部分經互核相符等語︵見原判決第二十頁
末段、第二十一頁第一段︶，自有判決理由矛盾之違法。又依卷內資料，乙○○於被
查獲時，其身上持有十九萬九千元︵見偵字第七八一０號卷第五十六頁︶，則原判決
於理由欄引用乙○○所供﹁警方起出之十九萬九千元即出於此﹂云云，資為乙○○收
受賄賂二十萬元之證據︵見原判決第十七頁第八行︶，亦有證據理由矛盾之違法。(四)
、乙○○固承認有於八十九年五月初與甲○○見面時，取得手槍子彈後，將手槍、子
彈帶進看守所交予黃主旺情事，但否認有聯絡綽號﹁阿龍﹂者運輸制式手槍之犯行。
而甲○○之供詞，亦僅敘述其自﹁阿龍﹂者取得手槍、子彈等後，將手槍、子彈等交
予乙○○之事。究竟黃主旺如何與乙○○聯絡，及乙○○如何與﹁阿龍﹂者聯絡運輸
槍枝？原判決未於理由內說明所憑之證據及其認定之理由，有判決理由不備之違法。
以上或為上訴人等上訴意旨所指摘，或為本院得依職權調查之事項，應認上訴人等之
上訴均為有理由，原判決關於上訴人等部分仍有撤銷發回更審之原因。
據上論結，應依刑事訴訟法第三百九十七條、第四百零一條，判決如主文。
中      華      民      國    九十二    年      九      月      四      日
                              最高法院刑事第九庭
                                  審判長法官  陳  炳  煌
                                        法官  陳  正  庸
                                        法官  韓  金  秀
                                        法官  吳  信  銘
                                        法官  劉  介  民
      右正本證明與原本無異
                                              書  記  官
中      華      民      國    九十二    年      九      月     十二     日


司法院資訊處製作；財團法人民間司法改革基金會備份。
